---
title: "Сетевой анализ цифровых следов"
format: html
toc: true
theme: cerulean
editor: visual
---

```{r setup, include=FALSE}
knitr::opts_chunk$set(echo = TRUE)
```

#### **1. Генезис и развитие сетевого анализа как междисциплинарной методологии**

Формирование сетевого анализа в качестве самостоятельной методологической парадигмы представляет собой результат конвергенции исследовательских программ в антропологии, социологии и дискретной математике, каждая из которых внесла уникальный вклад в его концептуальный и инструментальный аппарат.

**1.1. Антропологические истоки (1920–1950-е годы).**

::: {style="float: right; margin: 10px 10px 10px 10px;"}
![](https://64.media.tumblr.com/05d92e312cc20250a38a40ca18c98540/164d0d1c99cec859-82/s1280x1920/46d33940fbfec9fa6b8b2f9ecc60c04e64a495a7.pnj){width="200"}
:::

Зарождение сетевой метафоры связано с работами британских социальных антропологов, стремившихся преодолеть статичное описание социальных структур. **Альфред Рэдклифф-Браун** использовал понятие «социальной структуры» как сети фактических отношений, утверждая, что именно устойчивые паттерны этих отношений, а не категории родства, должны быть первичным объектом изучения. Однако систематическую операционализацию этой идеи осуществил его последователь, **Джон Барнс**. В ходе полевых исследований в норвежской рыбацкой деревне Бремнес (1954) Барнс ввел термин «социальное поле» (*social network*) для описания неформальных связей, пересекающих формальные классовые и территориальные границы. Он концептуально разделил социальную жизнь на три сферы: территориальную, промышленную и сетевую, тем самым легитимизировав сеть как отдельный объект эмпирического исследования.

**1.2. Социометрическая революция и формализация (1930–1970-е годы).** Решающий шаг от метафоры к формальному анализу был сделан в рамках социометрической школы **Якоба (Джекоба) Леви Морено**, психиатра румынского происхождения. В работе «*Who Shall Survive?*» (1934) Морено не только предложил метод социометрии для измерения межличностных предпочтений, но и разработал технику **социограммы** — графического представления структуры группы, где индивиды изображались точками, а их отношения — соединяющими линиями. Это создало визуальный язык для анализа структурных паттернов: «звезд», «изолятов», «клик». Дальнейшее развитие методологии связано с двумя научными школами.

::: {style="float: left; margin: 10px 10px 10px 10px;"}
![](https://encrypted-tbn0.gstatic.com/images?q=tbn:ANd9GcRdM4QrqY1IGn3KagA1fJy19XEhGYJ79JU91w&s)
:::

**Манчестерская школа** (Макс Глюкман, Элизабет Ботт) в 1950-60-х годах использовала сетевой анализ для изучения урбанизации в Центральной Африке и Англии, введя ключевые понятия «плотности» (*density*) и «мультиплексности» (*multiplexity*) связей. **Гарвардская школа**, сформировавшаяся вокруг **Харрисона Уайта** и его учеников в 1970-х, совершила переход к строгому математическому моделированию. Работа **Марка Грановеттера** «*The Strength of Weak Ties*» (1973) продемонстрировала эвристическую мощь сетевого подхода, показав, что слабые, непересекающиеся связи являются критическими каналами для распространения информации и мобильности, в то время как **Рональд Берт** в дальнейшем развил теорию «структурных дыр» (*structural holes*) как источников социального капитала.

**1.3. Математический фундамент и компьютерная революция (XVIII–XXI века).** Теоретической основой для формализации сетевых моделей послужила **теория графов**, родоначальником которой считается **Леонард Эйлер**. Его решение Кёнигсбергской задачи о мостах (1736) заложило основы для абстрактного представления систем как вершин и ребер. В XX веке венгерские математики **Пал Эрдёш** и **Альфред Реньи** создали теорию случайных графов (1959), которая стала базовой вероятностной моделью для статистического сравнения эмпирических сетей. Конец XX — начало XXI века ознаменовались «сетевым поворотом» в естественных и социальных науках, обусловленным доступностью больших цифровых данных и вычислительных мощностей. Работы **Дункана Уоттса** и **Стивена Строгаца** о моделях «малого мира» (1998) и **Альберта-Ласло Барабаши** о безмасштабных сетях и предпочтительном присоединении (1999) перенесли методы сетевого анализа в физику, биологию, информатику и наукометрию, превратив его в универсальный междисциплинарный язык для изучения сложных систем.

#### **2. Система базовых понятий и метрик сетевого анализа**

Сетевой анализ оперирует строго определенным категориальным аппаратом, который позволяет переводить качественные представления о связях в количественные показатели.

**2.1. Фундаментальные элементы графа.**

-   **Вершина (Узел, Актор):** Элементарная единица анализа, представляющая дискретную сущность (индивид, организация, веб-страница, ген). Множество вершин обозначается как *V*.

-   **Ребро (Связь, Дуга):** Линия, соединяющая пару вершин и обозначающая наличие отношения между ними. Множество ребер обозначается как *E*. Граф *G* формально определяется как упорядоченная пара *G = (V, E)*. Классификация ребер является основой типологии сетей:

    -   По направленности: **ненаправленные (undirected)** ребра (\*u-v\*) подразумевают симметричное отношение (совместная работа, дружба); **направленные (directed)** ребра, или **дуги** (*u→v*), отражают асимметричное отношение (цитирование, подчинение, денежный перевод).

    -   По наличию веса: **взвешенные (weighted)** ребра имеют присвоенную числовую характеристику \*w\*, отражающую интенсивность, силу или частоту связи; **невзвешенные (binary)** ребра лишь фиксируют факт наличия связи (1/0).

    -   **Петля (loop)** — ребро, соединяющее вершину саму с собой.

**2.2. Атрибутивные характеристики.** Для проведения статистического анализа и тестирования гипотез базовые элементы графа наделяются атрибутами.

-   **Атрибуты вершин (vertex attributes):** Качественные или количественные характеристики акторов (пол, возраст, статус, доход).

-   **Атрибуты ребер (edge attributes):** Характеристики самих связей (тип отношения, давность, эмоциональный тон). Вес является частным случаем атрибута ребра.

**2.3. Метрики центральности и связности.** Для количественной оценки положения вершины в глобальной структуре используется ряд индексов центральности, каждый из которых измеряет разные аспекты «важности» или «влияния».

-   **Степень центральности (Degree Centrality):** Число ребер, инцидентных вершине \*v\* (*k_v*). Для направленного графа различают **входящую (*k_in*)** и **исходящую (*k_out*)** степень. Является мерой локальной, непосредственной активности.

-   **Центральность по посредничеству (Betweenness Centrality):** Определяется как доля кратчайших путей (геодезических) между всеми парами вершин в сети, которые проходят через данную вершину \*v\*:\
    *C_B(v) = Σ\_{s≠v≠t} (σ\_{st}(v) / σ\_{st})*, где *σ\_{st}* — число кратчайших путей между \*s\* и \*t\*, а *σ\_{st}(v)* — число тех из них, что проходят через \*v\*. Высокое значение указывает на роль «брокера» или «шлюза», контролирующего потоки в сети.

-   **Центральность по близости (Closeness Centrality):** Обратная величина к сумме длин кратчайших путей от вершины \*v\* до всех других достижимых вершин:\
    \*C_C(v) = (N-1) / Σ\_{u} d(v,u)\*, где *d(v,u)* — длина геодезического пути, *N* — число вершин. Отражает способность вершины быстро достигать все другие вершины в сети, меру независимости и эффективности.

-   **Центральность по собственному вектору (Eigenvector Centrality):** Мера влияния, основанная на принципе, что связь с высокоцентральными вершинами вносит больший вклад в центральность данной вершины. Формально определяется как главный собственный вектор матрицы смежности графа. Лежит в основе алгоритма PageRank.

**2.4. Метрики на уровне целого графа** описывают глобальные структурные свойства.

-   **Плотность (Density):** Отношение фактического числа ребер *\|E\|* к максимально возможному числу ребер в графе данного размера: \*D = 2\|E\|/(\|V\|(\|V\|-1))\* (для неориентированного графа без петель). Характеризует общий уровень связанности.

-   **Диаметр (Diameter):** Максимальная длина геодезического пути между любыми двумя вершинами в сети.

-   **Коэффициент кластеризации (Clustering Coefficient):** Для вершины \*v\* со степенью *k_v* определяется как доля существующих связей между ее соседями от максимально возможного их числа (\*k_v(k_v-1)/2\*). Средний по сети коэффициент кластеризации измеряет склонность к образованию транзитивных троек («друг моего друга — мой друг»).

-   **Компоненты связности (Connected Components):** Максимальные подмножества вершин, между любыми двумя из которых существует путь. В ориентированном графе выделяют слабые и сильные компоненты.

#### **3. Формальные модели представления сетевых данных**

Для хранения и обработки сетевых структур в вычислительной среде используются три принципиальные формальные модели, каждая из которых обладает специфическими преимуществами в зависимости от размера, плотности и этапа анализа сети.

::: {style="float: left; margin: 10px 10px 10px 10px;"}
![](https://encrypted-tbn0.gstatic.com/images?q=tbn:ANd9GcTnyEqg0hNtQNoCVCGwVSNmdpxPNqAODLab0Q&s)
:::

**3.1. Матрица смежности (Adjacency Matrix).** Представляет собой квадратную бинарную или весовую матрицу **A** размером $|V| \times |V|,$ в которой элемент $a_{ij}$ указывает на наличие и, возможно, вес ребра, направленного от вершины $i$ к вершине $j$. Для неориентированного графа матрица является симметричной $a_{ij} = a_{ji}$ Данный формат является концептуально простым и позволяет напрямую применять аппарат линейной алгебры (например, для вычисления собственных значений). Однако для разреженных сетей (где $|E| << |V|^2$ )он крайне неэффективен с точки зрения потребления памяти, так как требует хранения $|V|^2$ элементов, большинство из которых нулевые.

**3.2. Список ребер (Edge List).** Наиболее экономный и широко используемый на практике формат. Представляет собой текстовый файл или data frame, где каждая строка кодирует одно ребро. Минимальная структура включает два обязательных поля: идентификатор вершины-источника (*from*) и вершины-цели (*to*). Для взвешенных сетей добавляется третье поле (*weight*), а для хранения атрибутов ребер — дополнительные столбцы. Список ребер является естественным форматом для ввода данных и эффективно хранится в памяти, но для некоторых алгоритмов (например, быстрой проверки наличия конкретного ребра) требует предварительной индексации или преобразования.

**3.3. Список смежности (Adjacency List).** В данной модели для каждой вершины \*v\* хранится линейный список (или вектор) идентификаторов всех вершин, смежных с \*v\*. Этот формат представляет собой компромисс между матрицей смежности и списком ребер: он требует памяти порядка $O(|V| + |E|)$, что оптимально для разреженных сетей, и при этом позволяет быстро итерировать по соседям любой заданной вершины, что критично для многих алгоритмов обхода графа (поиск в ширину/глубину). Однако проверка наличия конкретного ребра *(i, j)* может потребовать поиска в списке соседей вершины \*i\*.

Выбор модели представления на этапе загрузки данных в R (например, функциями `graph_from_adjacency_matrix()` или `graph_from_data_frame()` пакета `igraph`) определяет последующую эффективность вычислительных процедур. Современные сетевые пакеты, как правило, используют внутреннее представление на основе списков смежности для обеспечения высокой производительности операций.

#### **4. Библиотеки в R для сетевого анализа: сравнительный анализ функциональных возможностей**

R располагает развитой экосистемой пакетов для сетевого анализа, каждый из которых ориентирован на решение специфического круга задач. Выбор библиотеки определяется характером исследовательских вопросов, форматом исходных данных и требуемым уровнем аналитической абстракции.

1.  **Пакет `igraph`.** Написанный на C, является основой для большинства сетевых исследований в R и характеризуется высокой вычислительной эффективностью. Его функционал охватывает широкий спектр задач: от создания и манипулирования графами, расчета комплексных метрик центральности, кластеризации и анализа сообществ до продвинутой визуализации. Алгоритмическая основа `igraph` позволяет работать с сетями, состоящими из сотен тысяч вершин и ребер, что делает его незаменимым инструментом для анализа крупномасштабных структур. Однако его синтаксис и объектная модель являются специфичными и требуют отдельного изучения, а визуализация, хотя и гибкая, может уступать в эстетике специализированным графическим пакетам.

2.  **Пакет `statnet`/`sna`.** Данное семейство пакетов, включающее `network`, `sna`, `ergm` и `tergm`, было разработано социологами для статистического анализа сетей, в частности, для применения экспоненциальных моделей случайных графов (ERGM). Его ключевое преимущество заключается в глубокой интеграции с парадигмой статистического вывода, позволяющей тестировать гипотезы о локальных механизмах формирования сетевых структур (например, о склонности к транзитивности, гомофилии или предпочтительном присоединении). Объект класса `network` является более «социоцентричным» по сравнению с объектом `igraph`, а визуализация осуществляется через пакет `GGally`, что обеспечивает согласованность с грамматикой графики `ggplot2`. К ограничениям можно отнести относительно меньшую производительность на очень больших сетях и более узкую, по сравнению с `igraph`, реализацию алгоритмов анализа путей и сообществ.

3.  **Пакет `tidygraph`.** Этот пакет, построенный на философии `tidyverse`, представляет собой мост между производительностью `igraph` и удобством манипулирования данными в стиле `dplyr`. Он оборачивает объекты `igraph` в `tibble`-подобный интерфейс, позволяя использовать такие стандартные операции, как `filter()`, `mutate()` и `group_by()`, для работы с узлами и ребрами графа. Такой подход существенно повышает читаемость и воспроизводимость кода, особенно на этапах предобработки данных и расчета простых метрик. Однако для выполнения специализированных сетевых алгоритмов `tidygraph` делегирует вычисления бэкенду `igraph`, что делает его не самостоятельным аналитическим инструментом, а удобной абстракцией над ним.

4.  **Пакет `ggraph`.** Специализированное расширение `ggplot2` для визуализации графов. `ggraph` реализует принципы грамматики графики для сетевых данных, предоставляя исследователю полный контроль над эстетическими элементами (геометрия узлов и ребер, цвет, размер, прозрачность) и компоновкой графа (force-directed, circular, tree-based и др.). Интеграция с `tidygraph` создает целостный конвейер для анализа и визуализации: от сырых данных до публикационного качества графики. Его использование является стандартом для создания сложных, многослойных сетевых диаграмм.

Таким образом, современный аналитический процесс часто представляет собой комбинацию нескольких пакетов: `tidygraph` для манипуляции и предварительного анализа, `igraph` для вычисления сложных метрик и алгоритмов кластеризации, `statnet` для статистического моделирования и `ggraph` для финальной визуализации.

#### **5. Пример анализа: данные об образовательной миграции в Сибири**

Для иллюстрации возможностей R и пакета `igraph` воспользуемся данными об образовательной миграции молодежи 18-24 лет из городов Сибири, полученными в результате парсинга социальной сети ВК в октябре 2025 года. Скачать данные ([ссылка](https://github.com/domelia/R-course-2025/blob/89653e54c3774ab42929c79eddde769278b47081/edges.csv)).

```{r}
library(dplyr)
library(igraph)

edges <- read.csv("edges.csv", stringsAsFactors = FALSE)
edges <- edges %>%
  rename(from = df2, to = title, weight = n)

# уберём пустые назначения, если они есть
edges <- edges %>% filter(to != "")

head(edges)

```

Создадим граф на основе наших данных:

```{r}
g <- graph_from_data_frame(d = edges[,-1],
                           directed = TRUE,
                           vertices = NULL)

E(g)$weight <- edges$weight
g

```

Сделаем первичную визуализацию:

```{r}
set.seed(123)
plot(g,
     vertex.size = 5,
     vertex.label.cex = 0.6,
     edge.arrow.size = 0.2,
     edge.width = scales::rescale(E(g)$weight, to = c(0.5, 10)),
     main = "Миграция молодёжи (направленный взвешенный граф)")

```

"Клубок связей" в центре - это миграционные обмены между самими сибирскими городами.

Поскольку в фокусе нашего анализа находятся сибирские города, имеет смысл сделать анализ по каждому городу в отдельности. Для каждого города создадим эго-граф, где этот город будет в центре, а остальные вокруг.

```{r}
library(scales)
par(mfrow = c(3, 4), mar = c(1, 1, 2, 1))
set.seed(123)

sib_cities <- c("Барнаул","Абакан","Горно-Алтайск","Иркутск","Кемерово",
                "Кызыл","Красноярск","Новокузнецк","Новосибирск","Омск","Томск")

for (ct in sib_cities) {

  # эго-граф: все исходящие связи из города
  eg_edges <- incident(g, V(g)[name == ct], mode = "out")
  g_ego <- subgraph.edges(g, eg_edges, delete.vertices = FALSE)

  # оставляем только максимальную компоненты (в неориентированной версии)
  comps <- components(as_undirected(g_ego, mode = "collapse"))
  giant_id <- which.max(comps$csize)
  keep_vertices <- V(g_ego)[comps$membership == giant_id]
  g_ego_gc <- induced_subgraph(g_ego, keep_vertices)

  # добавляем цвет: сам город, другие 10 сибирских, прочие направления
  V(g_ego_gc)$color <- ifelse(V(g_ego_gc)$name == ct, "tomato",
                              ifelse(V(g_ego_gc)$name %in% sib_cities, "gold", "gray80"))

  set.seed(123)
  coords_ego <- layout_with_fr(g_ego_gc, weights = E(g_ego_gc)$weight)

  plot(g_ego_gc,
       layout = coords_ego,
       vertex.size = 10,
       vertex.label.cex = 1.2,
       edge.arrow.size = 0.25,
       edge.width = rescale(E(g_ego_gc)$weight, to = c(0.5, 4)),
       main = ct)
}

par(mfrow = c(1, 1))

```

Посмотрим, в какие другие города чаще всего уезжает молодежь из каждого города:

```{r}
summary_list <- edges %>%
  group_by(from) %>%
  arrange(to, desc(weight)) %>%
  mutate(rank = row_number()) %>%
  summarise(
    n_dests = n_distinct(to),
    top5 = paste0(
      to[rank <= 5], " (", weight[rank <= 5], ")",
      collapse = "; "
    ),
    .groups = "drop"
  )

summary_list
```

```{r}
edges %>% 
  group_by(to) %>% 
  summarise(s=sum(weight))
```

Посмотрим на показатели обмена между сибирскими городами:

```{r}

sib <- c("Барнаул","Абакан","Горно-Алтайск","Иркутск","Кемерово",
         "Кызыл","Красноярск","Новокузнецк","Новосибирск","Омск","Томск")
edges_sib<-edges %>% 
filter(from %in% sib,
         to   %in% sib,
         from != to)           # убираем петли

g_sib <- graph_from_data_frame(edges_sib[,-1], directed = TRUE)
E(g_sib)$weight <- edges_sib$weight

# размеры вершин по суммарному входящему потоку
in_str  <- strength(g_sib, mode = "in")
V(g_sib)$size <- rescale(in_str, to = c(10, 25))

# цвет вершин – по входящему потоку (градиент)
pal <- colorRampPalette(c("#fee8c8", "#fdbb84", "#e34a33"))
V(g_sib)$color <- pal(5)[cut(in_str, breaks = 5, labels = FALSE)]

# цвет и толщина рёбер – по весу потока
E(g_sib)$width <- rescale(E(g_sib)$weight, to = c(1, 6))
E(g_sib)$color <- alpha("gray30", rescale(E(g_sib)$weight, to = c(0.3, 1)))
E(g_sib)$arrow.size <- 0.4

set.seed(123)
coords <- layout_with_fr(g_sib, weights = E(g_sib)$weight)

plot(g_sib,
     layout = coords,
     vertex.label.cex = 0.9,
     vertex.label.color = "black",
     edge.curved = 0.2,
     main = "Обмены образовательной миграцией между сибирскими городами")
```

Таким образом, сетевой анализ потоков образовательной миграции показывает, что сибирское пространство сильно иерархизировано: при наличии обменов между 11 городами основная масса абитуриентов концентрируется в нескольких узлах, прежде всего в Новосибирске, Томске, Барнауле, Омске и Красноярске. Эти города выступают одновременно и как крупные доноры, и как магниты, формируя «каркас» региональной сети, тогда как более малые центры (Абакан, Горно-Алтайск, Кызыл) встроены в неё преимущественно как периферийные источники с ограниченным набором направлений и сильной зависимостью от крупных университетских центров.

Дополнительные источники для изучения:

Ognyanova K. Static and dynamic network visualization with R. URL: https://kateto.net/network-visualization/

Csardi G., Nepusz T. The igraph software package for complex network research. URL: https://igraph.org/

igraphdata: A Collection of Network Data Sets for the “igraph” Package. URL: https://cran.r-project.org/web/packages/igraphdata/

Reuning K. Social Network Analysis in R. URL: https://kevinreuning.com/resources/SNA_Code.html

Social Network Analysis: A primer, a guide and a tutorial in R \[Электронный ресурс\]. URL: https://lamethods.org/book1/chapters/ch15-sna/ch15-sna.html
